【裁判字號】    97,簡上,432
【裁判日期】    980422
【裁判案由】    清償債務
【裁判全文】
臺灣臺北地方法院民事判決             97年度簡上字第432號
上  訴  人  福裕房屋仲介有限公司
法定代理人  丙○○
訴訟代理人  乙○○
被上訴人    鴻泰不動產投資顧問有限公司
法定代理人  戊○○
訴訟代理人  丁○○
上列當事人間請求清償債務事件，上訴人對於中華民國97年6 月
6 日臺灣臺北地方法院臺北簡易庭96年度北簡字第53114 號第一
審判決提起上訴，本院於98年4 月8 日言詞辯論終結，判決如下
：
    主  文
上訴駁回。
第二審訴訟費用由上訴人負擔。
    事實及理由
一、上訴人主張：
（一）被上訴人於民國96年6 月間受訴外人周阿啟之委託代售其
      所有坐落台北市○○○路244 號11樓房地（下稱系爭不動
      產），為順利完成系爭不動產之銷售，被告（即東森房屋
      仲介有限公司忠孝明曜店）與原告（即中信房屋仲介有限
      公司之加盟店）及訴外人震太國際不動產有限公司（下稱
      震太公司）於96年7 月26日簽立東森房屋「流通物件協同
      仲介約定書」（下稱系爭契約），三方約定共同合作仲介
      系爭不動產買賣，又依系爭契約第4 條約定：「甲乙雙方
      （乙方包括丙方震太公司）同意就上項服務報酬之總價，
      依甲方（即被告）40％、乙方（即原告）30％、丙方（即
      震太公司）30％之方式分配」及第5 條約定：「分配之服
      務費報酬差額部分，則由乙方（甲方）開立發票向他方收
      取。」。嗣原告覓得訴外人即買方甲○○願購買系爭不動
      產，訴外人周阿啟與甲○○雙方於96年7 月31日簽立系爭
      不動產買賣契約書，買賣總價額為新台幣（下同）4,300
      萬元，惟因訴外人甲○○原於97年7 月25日僅願出價4,16
      8 萬元購買系爭不動產，且其尚須另給付訴外人陳淑冠25
      0 萬元以補償其放棄購買權，是迄至96年7 月26日訴外人
      甲○○同意出價至4,550 萬元，惟因訴外人甲○○出價甚
      高，且不願負擔服務費，遂協議過程由被告東森房屋仲介
      公司忠孝明曜店店長趙高松與訴外人甲○○磋商，故最後
      三方同意買方無庸給付1 ％之服務費而成交，嗣後系爭不
      動產均已完成移轉所有權登記及相關交屋手續。被告並已
      向訴外人周阿啟收取系爭不動產之仲介服務報酬計172 萬
      元，是依系爭契約約定，原告自得向被告請求給付上開17
      2 萬元之30％服務報酬即516,000 元，詎被告僅給付原告
      258,000元，其餘之258,000元服務報酬屢經催討，仍未獲
      給付，爰依系爭契約第4 條約定，訴請被告給付服務報酬
      等語。
（二）並聲明：1、原判決不利於上訴人部分廢棄；2、上開廢棄
      部分，被上訴人應給付上訴人172,000元，及自96年10月2
      3 日起至清償日止，按年息百分之5 計算之利息。
二、被上訴人則辯以：
（一）依據東森房屋不動產買賣斡旋／承諾契約書第6 條第1 項
      約定：「如買賣成交，委託人向買賣雙方收取成交總價款
      6 ％（含稅）之服務報酬。其中買方同意給付受託人成交
      總價款2％（含稅）之服務報酬，並應於買賣雙方簽訂不
      動產買賣契約書時一次付清。」即上訴人應向訴外人甲○
      ○收取成交總價款2 ％之服務報酬，然為促成系爭不動產
      買賣交易順利完成，上訴人、被上訴人及訴外人震太公司
      三方同意由上訴人向訴外人甲○○收取1 ％之服務報酬即
      43萬，其中40％之服務報酬即172,000 元，應由上訴人給
      付予被上訴人，經多次請求，上訴人均置之不理，被上訴
      人乃以存證信函向上訴人主張在上訴人得請求之258,000
      元之仲介服務報酬範圍內，抵銷原告應給付被告172,000
      元之服務報酬等語。
（二）並聲明：駁回上訴人之上訴。
三、原審為上訴人部分勝訴之判決，判命被上訴人應給付上訴人
    86,000元及自96年10月23日起至清償日止，按年息百分之5
    計算之利息，並駁回上訴人其餘之訴，上訴人就敗訴部分提
    起上訴，於本院上訴聲明：（一）原判決不利於上訴人部分
    廢棄。（二）上開廢棄部分，被上訴人應給付上訴人172,00
    0 元，及自96年10月23日起至清償日止，按年息百分之5 計
    算之利息。
四、兩造不爭執之事項：
(一)兩造與訴外人震太公司三方於96年7 月26日簽立系爭契約，
    三方約定共同合作仲介系爭不動產買賣，並於系爭契約第4
    條約定完成不動產買賣後之服務費報酬，被上訴人得分配40
    ％、上訴人得分配30％、訴外人震太公司得分配30％。
(二)嗣訴外人甲○○、周阿啟於96年7 月31日簽訂系爭不動產買
    賣契約書，上訴人為訴外人即本件不動產買方甲○○受託人
    ，惟雙方買賣契約書內，並無記載給付服務報酬比例。
(三)被上訴人已收取訴外人周阿啟之仲介服務報酬172 萬元，惟
    僅於96年8月16日支付上訴人258,000元。上訴人則未向訴外
    人甲○○收取任何服務報酬。
五、本件被上訴人自認尚有258,000 元之服務報酬未給付予上訴
    人，惟抗辯上訴人應依約向訴外人甲○○收取系爭不動產買
    賣總額1 ％之仲介服務報酬（即43萬元），並將其中40％即
    172,000 元給付被上訴人，上訴人迄今未給付被上訴人，被
    上訴人據此主張抵銷故僅應給付上訴人86,000元乙情，是以
    本件主要爭點厥為：兩造與訴外人震太公司三方究有無約定
    由上訴人向訴外人甲○○收取系爭不動產買賣契約總價額1
    ％之仲介服務報酬？（亦即訴外人甲○○究有否同意支付系
    爭不動產買賣契約總價額1 ％之仲介服務報酬？），玆就本
    件爭點析述如下：
(一)按當事人主張有利於己之事實者，就其事實有舉證之責任，
    民事訴訟法第277 條前段定有明文。查本件三方已於96年7
    月31日完成系爭不動產仲介買賣，且被上訴人已向訴外人周
    阿啟收取服務報酬172 萬元等情，為兩造所不爭執，則上訴
    人依系爭契約第4 條約定，自得向被上訴人請求給付上開17
    2 萬元之30％服務報酬即516,000 元。又被上訴人亦自認其
    僅給付上訴人258,000 元，則上訴人訴請被上訴人給付其餘
    之258,000 元服務報酬，即屬有據。至被上訴人抗辯在上揭
    258,000 元範圍內，抵銷上訴人應給付予伊之172,000 元服
    務報酬一節，既為上訴人所否認，依此，被上訴人主張抵銷
    之事實係屬有利於已之事實，依上開規定自應負舉證責任，
    先予敘明。
(二)被上訴人抗辯上訴人原依約應向訴外人甲○○收取服務報酬
    一節，有其提出與其所述相符之東森房屋不動產買賣斡旋／
    承諾契約書在卷為憑，本院觀之上揭東森房屋不動產買賣斡
    旋／承諾契約書第6 條第1 項確已載明：「如買賣成交，委
    託人向買賣雙方收取成交總價款6 ％（含稅）之服務報酬。
    其中買方同意給付受託人成交總價款2 ％（含稅）之服務報
    酬，並應於買賣雙方簽訂不動產買賣契約書時一次付清。」
    等語，從而，三方完成之共同買賣，上訴人既為本件買方委
    託人，已為兩造所不爭，上訴人即應依上揭約定，向買方即
    訴外人甲○○收取服務報酬，應無疑議。
(三)又被上訴人辯稱上訴人原應向訴外人甲○○收取成交總價款
    2 ％之服務報酬，然為促成系爭不動產買賣交易順利完成，
    兩造及訴外人震太公司三方同意由上訴人向訴外人甲○○收
    取成交總價款1 ％之服務報酬（即43萬元），其中40％之服
    務報酬即172,000 元，應由上訴人給付予被上訴人等語，此
    為上訴人所否認，並謂訴外人甲○○並未同意給付成交總價
    款1 ％之服務報酬云云，惟本院依兩造聲請訊問之證人即被
    上訴人公司東森房屋仲介有限公司忠孝明曜店店長趙高松到
    庭證稱：上訴人是訴外人甲○○之經紀人，簽訂系爭不動產
    買賣契約書前，兩造及訴外人震太公司三方有作成合作協議
    書，協議內容買方由上訴人負責收取，服務費約定是1 ％，
    但上限是2 %。當時上訴人代表人乙○○有表示要負擔收取
    訴外人甲○○1 ％之服務費，本來甲○○不同意1 ％服務費
    ，但後來同意。協議時，乙○○確實有表示不應再向訴外人
    甲○○收取1 ％服務費，但最後協調結果大家都同意向訴外
    人甲○○收取1 ％之服務報酬，甲○○還表示其1 ％服務費
    要給那一個仲介，伊有告訴他直接付給上訴人等語（見本院
    97年3 月28日言詞辯論筆錄第2 頁）；證人即訴外人震太公
    司總經理吳金盾亦到庭結證稱：趙高松（被上訴人經紀人）
    所述實在，96年7 月26日三方與買賣雙方磋商時伊有在現場
    ，當時是分開（磋商）的，趙高松、乙○○及訴外人甲○○
    討論服務報酬時，伊不在旁邊，但最後有把結論告訴伊，告
    訴伊時乙○○在場等語（同前原審筆錄）；從而，被上訴人
    上開抗辯，即難謂無據。
(四)至上訴人聲請訊問之證人即訴外人甲○○於本院準備程序時
    曾到庭證稱：伊最早是透過乙○○跟屋主周阿啟接洽，後來
    乙○○帶伊到丁○○所屬之東森房屋（即被上訴人公司）簽
    了一個委託書，但是價格跟條件都沒有達成，伊才知道訴外
    人周阿啟要調高價格，同時又收了另一個人300 萬元之訂金
    ，兩造就說如果伊還想買就要付250 萬元給給付訂金的那個
    人，所以伊總共付了4,550 萬元，乙○○跟東森的店長趙高
    松都在場，伊當時就有跟他們講房子賣那麼貴，所以伊不願
    意給仲介費，趙高松說因為價錢跟原來的不一樣了，所以只
    收百分之一的服務費，但是伊不同意，伊有說拒絕支付，他
    們也沒有說伊不用付，伊到現在都沒有支付，後來也沒有人
    來找伊要等語（見本院卷97年10月20日準備程序筆錄97 年
    第2、3頁）；惟兩造與訴外人震太公司既均為房屋仲介公司
    以向買賣雙方收取服務報酬為公司主要收益，衡諸常情，斷
    無可能免收仲介不動產之買賣當事人服務報酬之理，充其量
    應僅可能降低收取服務報酬比率或係調整買賣雙方當事人給
    付服務報酬比例，本件既未見調高收取系爭房屋賣主周阿啟
    之服務報酬比例之情形，而證人甲○○又為系爭房屋之買受
    人為利害關係人，且其證言亦有違常理，故尚難憑採。
(五)綜上，上訴人主張三方同意訴外人甲○○毋庸給付服務報酬
    云云，應無可採，被上訴人抗辯上訴人原應向訴外人甲○○
    收取成交總價款1 ％之服務報酬計43萬元，並將其中40％即
    172,000 元給付被上訴人乙節，應為可採，已如前述。惟按
    二人互負債務，而其給付種類相同，並均屆清償期者，各得
    以其債務，與他方之債務，互為抵銷，民法第334 條第1 項
    定有明文。所謂債務之抵銷，以雙方當事人互負債務為必須
    具備之要件，若一方並未對他方負有債務，則根本上即無抵
    銷之可言，且得供債務人抵銷之債權，須為對於自己債權人
    之債權，而不得以對於他人之債權，對於債權人為抵銷 (最
    高法院18年上字第1709號、49年臺上字第125 號判例要旨參
    照)。被上訴人雖抗辯在其應給付之258,000元範圍內主張抵
    銷上訴人應給付被上訴人之172,000 元云云，惟被上訴人上
    揭主張抵銷之債權172,000 元（即上訴人原應向訴外人甲○
    ○收取成交總價款1 ％之服務報酬計43萬元之40％），上訴
    人僅為受三方之託代為向買方甲○○收取仲介服務報酬，非
    單為買方之債權人，故被上訴人即不得對三方之債權主張抵
    銷，被上訴人主張抵銷，應屬無據。
(六)另依上開兩造與訴外人震太公司三方約定共同合作仲介系爭
    不動產買賣所簽訂之系爭契約第5 條約定：「分配之服務費
    報酬差額部分，則由乙方（甲方）開立發票向他方收取。」
    以觀，則被上訴人即得依該系爭契約之約定扣取應受分配之
    服務費報酬後，上訴人僅得請求被上訴人給付86,000元（計
    算式：258,000元－172,000元＝86,000元）。是上訴人依系
    爭契約第4 條約定，請求被上訴人給付86,000元服務報酬，
    及自96年10月23日起至清償日止，按年息5 ％計算之利息，
    為有理由，應予准許；逾此部分，上訴人自不得向被上訴人
    請求。原審為上訴人部分勝訴之判決，其理由雖有不當，惟
    依本院所認上開理由既為正當，則上訴意旨指摘原判決為不
    當，求予廢棄改判，仍無理由，應予駁回。
六、本件事證已臻明確，兩造其餘主張陳述及所提之證據，均與
    判決結果無影響，爰不逐一論述，附此敘明。
七、據上論結，本件上訴為無理由，依民事訴訟法第436 條之1
    第3 項、第449 條第2 項、第463 條、第78條，判決如主文
    。
中    華    民    國    98    年    4    月    22     日
                 民事第五庭    審判長法  官  薛中興
                                     法  官  吳佳薇
                                     法  官  陳靜茹
以上正本係照原本作成。
本判決不得上訴。
中    華    民    國    98    年    4    月    22     日
                                     書記官  鄭雅雲


司法院資訊處製作；財團法人民間司法改革基金會備份。
